【裁判字號】    89,訴,615
【裁判日期】    900302
【裁判案由】    損害賠償
【裁判全文】
臺灣雲林地方法院民事判決                            八十九年訴字第六一五號
    原      告  東泰產物保險股份有限公司
    法定代理人  乙○○
    訴訟代理人  丁○○
                甲○○
    送達代收人  丙○○
    被      告  戊○○
右當事人間請求損害賠償事件，本院判決如左：
    主      文
原告之訴及及假執行之聲請均駁回。
訴訟費用原告負擔。
    事      實
甲、原告方面：
一、聲明：被告應給付原告新台幣（下同）一百二十萬元，及自起訴狀繕本送達之翌
    日起至清償日止，按年息百分之五計算之利息，並陳明願供擔保請准為假執行之
    宣告。
二、陳述：
  (一)緣被害人王鑫雄騎乘案外人江品萱所有之車號ＪＧＷ─九五五號機車，於民國八
    十九年八月五日下午八時四十三分許，在雲林縣西螺鎮光華里舊西螺大橋上第十
    三拱處旁，為被告戊○○酒後駕車並跨越車道碰撞而死亡，因前開ＪＧＷ─九五
    五車號機車，江品萱曾向原告投保有強制汽車責任保險，原告因而依保險契約給
    付王鑫雄之家屬王詩涵、王軍，共一百二十萬元之保險金，但因被告未投保汽車
    強制責任險，原告爰依強制汽車責任保險契約第二十四條第一項、保險法第五十
    三條及民法第二百九十四條之規定，代位被保險人向被告行使損害賠償請求權，
    請求被告返還一百二十萬元。
  (二)按強制汽車責任保險法第三十一條、保險法第五十三條及原告與被保險人間之強
    制汽車責任保險契第二十四條第一項等規定，其意旨均係防止被害人有不當得利
    之情形，故解釋前開法文時，皆應以避免不當得利為原則，縱法條文字有所疏漏
    ，亦應類推適用而為相同解釋，若拘泥於原告與被保險人間之強制汽車責任保險
    契約第二十四條第一項及強制汽車責任保險法各相關法條之文字等規定，如認僅
    可代位「被保險人」求償時，則產生被保險人死亡時，保險人無從代位，而僅受
    傷時可以代位之不公平現象，此當非制定本保單條款及強制汽車責任保險法各相
    關法條實之真正意旨，因此就解釋法條及保單條款之真意而言，本案情形應係指
    汽車交通事故之發生，如可歸責於被保險人以外之第三人者，原告公司得‧‧‧
    代位被保險人（應為損害賠償請求權人或受害人）對於第三人行使損害賠償請求
    權，如此方與保險代位之基本意旨相符，故探求原告與被保險人間之強制汽車責
    任保險契約第二十四條第一項之當事人真意，自亦應為同解，而在被保險人死亡
    時得代位其他有請求權之受害人而求償。
  (三)本件被保險人王鑫雄無肇事責任，係因被告酒後駕車，並超越雙黃線逆向行駛而
    撞及被害人王鑫雄，若被告未逆向行駛，事故不會發生。被告至少需賠償九十六
    萬元。
三、證據：提出道路交通事故證明書、死亡證明書、強制汽車責任保險單條款、理賠
    計算書、領款收據等影本及臺灣雲林地方法院檢察署檢察官八十九年度偵字第三
    一六九、三三六七號起訴書各一份為證。
乙、被告方面：
一、聲明：原告之訴回。
二、陳述：本件交通事故發生，被告僅有二、三成之責任，當時若不超越雙黃線，就
    會撞及前方同向車輛，被害人亦應負部分肇事責任，依過失比例，同意賠付三十
    萬元，民事部分包括強制險一百二十萬元，共已給付死者家屬二百九十萬元。
    理      由
一、本件原告主張：其所承保之車號ＪＧＷ─九五五號機車，由被保險人王鑫雄騎乘
    行駛中，竟遭被告酒後駕車並跨越車道，不慎碰撞倒地，王鑫雄因而死亡，其已
    依強制汽車責任保險契約給付死者王鑫雄之家屬共計一百二十萬元之保險金，爰
    依保險代位請求被告賠償上開金額云云；被告則以：車禍發生並非全然可歸責於
    伊，且伊事後已賠償死者家屬二九○萬元（含上開保險金）等語置辯。
二、按汽車交通事故之發生，如可歸責於被保險人或加害人以外之第三人者，保險人
    得於給付金額範圍內代位行使被保險人對於該第三人之損害賠償請求權，強制汽
    車責任保險法第三十一條第一項固有明定。惟保險人此項代位權之成立，以有應
    由保險人負責之保險事由即汽車交通事故發生，且其已依約對保險受益人給賠償
    金為要件。而所謂「汽車交通事故」係指因被保險人所有、使用或管理之被保險
    汽車所致受害人體傷、殘廢或死亡等事故之謂，此觀同法第十二條之規定自明。
    職是，強制汽車責任險之保險人乃以其所承保之被保險汽車，發生交通事故，因
    而致被保險人以外之人受有體傷、殘廢或死亡等意外事故為其承保範圍。保險人
    須於其所承保之該項保險事故發生，且依約對受益人給付保險金後，其始得依上
    開規定代位被保險人向可歸責之第三人行使損害賠償請求權；反之，倘保險人之
    「給付賠償金額」，非係因保險契約所定保險事故發生或被保險人原無權為請求
    之金額，縱保險人基於其他原因為給付，自不得計入其所「應」給付之賠償金額
    ，據以向第三人代位求償。本件原告主張案外人王品萱所有車號ＪＧＷ─九五五
    號機車，經向其投保強制汽車責任保險，於借與被害人王鑫雄騎乘使用中，竟遭
    被告所駕駛之汽車碰撞，發生死亡車禍事故，其已給付一百二十萬元保險金予王
    鑫雄家屬之事實，已據其提出道路交通事故證明書、死亡證明書、強制汽車責任
    保險單條款、理賠計算書、領款收據等件為證，並為被告所不爭執，固堪信為真
    實。然查，本件原告公司所承保之車號ＪＧＷ─九五五號機車，係遭被告駕車跨
    越分向線違規超車撞及，因而造成該機車使用人王鑫雄死亡等情，向為原告所主
    張在卷。又本件交通事故發生時，除被害人王鑫雄外，並未有其他人員受有體傷
    、殘廢或死亡等意外事故一節，亦為兩造所不爭執。因之，原告公司所承保之上
    開機車，既未因本件交通事故，造成被保險人以外人員體傷、殘廢或死亡，依其
    所提出之強制汽車責任保險單條款第三條：「被保險人因所有、使用或管理被保
    險汽車發生交通事故，造成受害人體傷、殘廢或死亡者，不論被保險人有無過失
    ，本公司依本保險契約之約定，對受益人給付保險金。」約定觀之，自難謂本件
    保險契約之保險事故已然發生，而原告公司有依約給付保險金之責。從而，原告
    公司雖於本件交通事故發生後曾給付一百二十萬元之保險金與被保險人王鑫雄之
    家屬，尚難認係依上開保險契約而為之。原告賠付上開保險金額既難認係依據強
    制汽車責任保險契約所為，依上開說明，自不得計入其依保險契約內所「應」給
    付之賠償金額，據以向被告代位求償。
三、次按保險人之代位權，係以被保險人「對於第三人之損失賠償請求權」為標的；
    因之，保險人行使代位權，必須被保險人對於第三人先有損害賠償請求權存在始
    可。又按人格權受損害者，以法律有特別規定者為限，始得請求損害賠償或慰撫
    金，此觀諸民法第十八條第二項規定甚明。本件原告固主張其係依保險契約有關
    代位條款，代位被保險人王鑫雄行使損害賠償請求權請求被告賠償其已給付之一
    百二十萬元保險金。然提起請求損害賠償之訴，須先就其主張之損害賠償請求權
    ，負舉證之責任，本件被保險人王鑫雄對被告究有何損害賠償請求權存在，原告
    迄未能舉證證明，自無代位被保險人行使損害賠償請求權之可言。從而，原告爰
    引保險代位法則，訴請被告賠償一百二十萬元，及自起訴狀繕本送達之翌日起至
    清償日止按年息百分之五計算之利息，為無理由，應予駁回。本訴部分既經駁回
    ，則其假執行之聲請，亦失所附麗，應併予駁回。
據上論結，原告之訴為無理由，依民事訴訟法第七十八條，判決如主文。
中      華      民      國    九十      年      三      月       二     日
                                  台灣雲林地方法院民事庭第二庭
~B法      官  蔣得忠
右為正本，係照原本作成。
如對本判決上訴，須於判決送達後廿日內向本院提出上訴狀
中      華      民      國    九十      年      三      月       二     日
~B法院書記官  韓乾興


司法院資訊處製作；財團法人民間司法改革基金會備份。
